臺灣士林地方法院民事裁定　　　一○○年度事聲字第一五八號
異　議　人
即　債權人　大眾商業銀行股份有限公司
法定代理人　陳建平
代　理　人　黃蘭雰
上列異議人即債權人因相對人即債務人林麗樣聲請更生事件，對
於中華民國一百年七月二十一日本院司法事務官一○○年度司執
消債更字第六號所為更生方案認可之裁定提出異議，本院裁定如
下：
    主  文
異議駁回。
    理  由
一、按當事人對於司法事務官處理事件所為之終局處分，得於處
    分送達後十日之不變期間內，以書狀向司法事務官提出異議
    。司法事務官認前項異議有理由時，應另為適當之處分；認
    異議為無理由者，應送請法院裁定之。法院認第一項之異議
    為有理由時，應為適當之裁定；認異議為無理由者，應以裁
    定駁回之，此項規定於更生或清算之程序準用之，此觀民事
    訴訟法第二百四十條之四第一項至第三項、消費者債務清理
    條例第十五條規定即明。
二、異議意旨略以：本件更生方案債務人所陳可清償金額與總欠
    款金額仍有相當之差距，若僅任其清償些微金額即可免除高
    達新臺幣（下同）二百零一萬七千三百零四元之債務，將難
    對社會上因理財不當、奢侈浪費，致衍生高額債務之人有所
    警惕，除對其他負有債務仍正常繳款之債務人有失公允外，
    並將嚴重影響金融秩序之建立。況依債務人更生方案所提清
    償成數僅百分之二十二點二一，而原有債務因法院裁定更生
    而未再依約繼續加計利息，清償成數應屬過低，對各債權人
    而言有失公平。又債務人現金卡於民國九十二年七月、同年
    十一月、九十三年三月、九十四年五月、同年八月、同年九
    月、九十五年五月依序提領現金七萬九千元、三千元、一千
    一百元、三萬一千三百元、一千一百元、二萬零一百元、一
    千三百八十四元，俱於債務人之配偶於九十六年罹患下咽癌
    前所消費，顯逾其生活所必要，而有恣意提領、消費致使債
    務持續增加之行為。債務人在每月剩餘金額微薄之狀況下，
    理應減少開支，量入為出，且明知銀行所發行之信用卡、現
    金卡均收取一定程度之利息，實不宜輕率舉債。詎債務人未
    衡量自身償債能力而持續使用信用卡、現金卡，其消費性質
    顯非一般通常生活之必要，並逾越可得支配之所得，足徵債
    務人係自陷於清償能力不足，且恣意花費任令債務增加，至
    難以負擔而終致不能清償，顯屬消費者債務清理條例第一百
    三十四條第四款所稱「浪費、賭博或其他投機行為，致財產
    顯然減少或負擔過重之債務」之情形，應非本條例立法所應
    救助之人。況且，債務人年僅五十六歲，將來前途尚有可為
    ，按消費者債務清理條例第六十四條之立法目的，係為債權
    人在無法可決更生方案時，賦與法院在更生方案公允之前提
    下，可逕依職權裁定更生方案，然公允之真意應兼顧債務人
    及債權人雙方權益之平衡，始符立法精神。本件更生方案清
    償成數未達三成，對債權人損失不可謂不大，整體金融秩序
    運作將同時受創，債務人更無法從中取得應有之教訓，社會
    視聽亦難匡正，更遑論實現消費者債務清理條例第一條所定
    意旨等語。
三、按消費者債務清理條例之制定，乃為使負債務之消費者得依
    本條例所定程序清理其債務，以調整其與債權人及其他利害
    關係人之權利義務關係，保障債權人之公平受償，謀求消費
    者經濟生活之更生，進而健全社會經濟之發展，此觀諸消費
    者債務清理條例第一條規定即明。故更生方案應以債務人自
    力所能獲得之現有資力作為履行之基礎，盡其最大能力提出
    清償條件，其過往或將來薪資收入均難作為現有薪資之判斷
    依據。而法院於認可更生方案時，除有同條例第六十三條或
    第六十四條第二項所列各款情形外，尚非不得斟酌債務人之
    資力狀況，依債務人所提更生方案之還款成數、債務人所提
    之更生方案有無浪費之情事，及債務人實際生活上有無特殊
    困難等情狀，加以考量，而裁量認可更生方案。
四、經查：
  (一)債務人以其有不能清償債務之情事，向本院聲請更生，經本
    院於九十九年十二月十五日以九十九年度消債更字第一○四
    號裁定自同日下午五時起開始更生程序，並命司法事務官進
    行本件更生程序。嗣經本院司法事務官依消費者債務清理條
    例第六十四條第一項規定，審酌債務人每月有固定薪資收入
    約二萬六千元，且提出之更生方案係以一個月為一期，共九
    十六期，每期清償六千元，總清償金額為五十七萬六千元，
    無擔保及無優先權債權人受清償比例為百分之二十二點二一
    。又債務人每月支出一萬九千七百七十八元，扣除其配偶之
    扶養費六千元及其母之扶養費二千元後，剩餘一萬一千七百
    八十八元用以支應其日常生活所需，並未逾越通常人之生活
    水平，認其更生條件核屬公允、適當、可行，復無同條例第
    六十三條第一項所定不應認可之消極事由存在，故不經債權
    人會議可決，於一百年七月二十一日以一○○年度司執消債
    更字第六號裁定認可上開更生方案，業經本院依職權調取上
    揭卷宗核閱屬實。
  (二)異議人固主張：債務人於其配偶罹患下咽癌前即頻繁使用現
    金卡提領現金，及使用信用卡消費，債務人未衡量自身償債
    能力而持續使用信用卡、現金卡，其消費性質顯非一般通常
    生活之必要，並逾越可得支配之所得，足徵債務人係自陷於
    清償能力不足，且恣意花費任令債務增加，至難以負擔而終
    致不能清償，顯屬消費者債務清理條例第一百三十四條第四
    款所稱「浪費、賭博或其他投機行為，致財產顯然減少或負
    擔過重之債務」之情形，其更生方案不應認可等語。惟更生
    方案係由債務人以現有之資力，盡最大能力提出清償方案，
    已如前述。至債務人過往之借貸或消費情況（是否恣意揮霍
    無度或浪費），乃清算程序是否免責之判斷依據，並非於更
    生方案認可時所需考量。是異議人上開主張，要非可採。
  (三)異議人雖又主張：債務人之更生方案所提清償成數僅百分之
    二十二點二一，清償成數過低，對債權人有失公平，難謂公
    允等語。然：
    1.按消費者債務清理條例之立法目的，係在使陷於經濟上困
      難之消費者，得依該條例清理債務，以妥適調整其與債權
      人間之權利義務，並重建其經濟生活，故更生方案應以債
      務人自力所能獲得之現有資力作為履行之基礎，盡其最大
      能力提出清償條件，其過往或將來薪資收入實難作為現有
      收入之判斷依據。且債務人究循債權人所提「個別一致性
      協商」，抑透過本條例解決債務，有自主決定權，而債務
      人既已依本條例聲請更生，並經本院裁定開始更生，自得
      依法提出更生方案以清償其債務。又債務人之更生方案應
      否准許，係以是否公允為斷，而所謂公允，應審酌債權人
      與債務人之利益衡平、債務人之償債能力與清償誠意及社
      會公益等因素為綜合判斷，非以還款成數為絕對標準。
    2.債務人係與其配偶史明同共同居住於新北市八里區，於更
      生方案履行期間，其每月個人生活必要支出為一萬一千七
      百七十八元，已低於內政部所公布一百年度新北市每人每
      月最低生活費為一萬一千八百三十二元（按此標準係由中
      央、直轄市主管機關參照中央主計機關所公布當地區最近
      一年每人可支配所得中位數百分之六十定之，社會救助法
      第四條第二項參照），足見債務人願以更為拮据之方式維
      持基本生活。債務人既以其每月收入扣除其配偶、其母之
      扶養費及其個人生活必要支出後之餘額，盡皆用以清償更
      生債務，又為求增加清償成數，將清償期限延長為消費者
      債務清理條例第五十三條第二項第三款所定最長清償期限
      八年，堪認債務人已盡最大努力及清理債務之誠信。揆諸
      消費者債務清理條例之立法目的，非但係使債務人得透過
      更生程序清償債務、重建其經濟生活，亦保障債務人於更
      生方案履行期間內能保有符合人性尊嚴之最低基本生活。
      是以，考量異議人與債務人之利益衡平、債務人之償債能
      力與清償誠意及社會公益等因素，難謂原裁定認可債務人
      之更生方案有欠公允。是異議人前開主張，亦非可採。
五、綜上所述，本院事務官以債務人有固定收入，且所提出之更
    生方案係屬公允，復無消費者債務清理條例第六十三條、第
    六十四條第二項所規定不應認可之消極事由存在，而不經債
    權人會議可決，逕依職權認可更生方案，並依同條例第六十
    二條第二項酌定其生活限制，於法並無不合。異議人不服原
    裁定，提出異議，為無理由，應予駁回。
六、據上論結，本件異議為無理由，依消費者債務清理條例第十
    五條、民事訴訟法第二百四十條之四第三項後段，裁定如主
    文。
中    華    民    國  100     年    12    月    26    日
                  民事第三庭  法      官  孫萍萍
上為正本係照原本作成。
如不服本裁定，應於裁定送達後十日內，以書狀向本院提出抗告
，並繳納抗告費新臺幣壹仟元。
中    華    民    國  100     年    12    月    26    日
                              書  記  官  周嫣蘋